臺灣高等法院民事判決　　　　　　　　96年度家上易字第30號
上　訴　人　行政院國軍退除役官兵輔導委員會台北市榮民服務
　　　　　　處
法定代理人　甲○○
訴訟代理人　楊俊雄律師
被上訴人　　丁○○
　　　　　　　　　　　村
被上訴人　　乙○○
被上訴人　　丙○○
被上訴人　　戊○○
前列四人共同
訴訟代理人　己○○
上列當事人間請求給付遺產事件，上訴人對於中華民國96年4月
11日臺灣臺北地方法院96年度家訴字第12號第一審判決提起上訴
，本院於96年10月17日辯論終結，判決如下：
    主  文
上訴駁回。
第二審訴訟費用由上訴人負擔。
    事  實 及 理 由
甲、程序方面：
    上訴人之法定代理人於上訴本院後，已由原來之柯寬治變更
    為甲○○，有行政院國軍退除役官兵輔導委員會96年7 月16
    日輔人字第0960005731號令在卷可稽，其聲明承受訴訟，核
    無不何，應予准許。
乙、實體方面：
一、被上訴人主張：
  (一)被繼承人朱煥光於民國92年8 月25日去世，朱煥光生前在臺
    灣地區並未結婚或育有子女，無法定繼承人。朱煥光在大陸
    地區則有1個姐姐朱小妮，朱小妮有4個兒子即丁○○、乙○
    ○、丙○○及戊○○。而朱小妮未及聲明繼承，亦於94年11
    月20日死亡，則朱煥光之遺產，依法應先由朱小妮繼承後，
    再由朱小妮之繼承人即被上訴人丁○○、乙○○、丙○○及
    戊○○繼承。爰依臺灣地區與大陸地區人民關係條例第66條
    第1 項規定，委任代理人以書面向本院為繼承之意思表示，
    請求上訴人即朱煥光之遺產管理人給付遺產。
  (二)大陸地區人民朱小妮依法既有權繼承台灣地區榮民朱煥光之
    遺產，縱其未依台灣地區與大陸地區人民關係條例第66條第
    1、2項規定為繼承之表示，依目前實務通說見解，仍為被繼
    承人朱煥光之當然繼承人，繼受被繼承人財產上之一切權利
    、義務。「大陸地區人民繼承台灣地區人民之遺產，應於繼
    承開始起三年內以書面向被繼承人住所地之法院為繼承之表
    示，逾期視為拋棄其繼承權，繼承在本條例施行前開始者，
    前項期間自本條例施行之日起算。再繼承，因被繼承人死亡
    而開始。繼承人自繼承開始時，除民法另有規定外承受被繼
    承人財產上之一切權利義務，台灣地區與大陸地區人民關係
    條例第66條第1、2項、民法第1147條、第1148條前段分別定
    有明文。準此，繼承人於被繼承人死亡時，當然承受被繼承
    人財產上之一切權利義務，並無待於繼承人之承認。倘繼承
    人為大陸地區人民而欲繼承台灣地區人民之遺產，則應於上
    揭時間內，以書面向被繼承人住所地之法院為繼承之表示，
    逾期未表示，始視為拋棄其繼承權。」此有最高法院83年度
    臺上字第355號及84年度臺上字第983號民事判決足稽。上訴
    人辯稱「大陸地區人民繼承台灣地區人民遺產，在尚未以書
    面向被繼承人住所地之法院表示繼承前，並未當然取得繼承
    權，僅具合法繼承人之資格而已」云云，除與台灣地區與大
    陸地區人民關係條例第66條第1項明文規定不符，亦與前揭
    最高法院先例之意旨相悖，自無足採。
  (三)按依台灣地區與大陸地區人民關係條例第60條、第67條規定
    辦理繼承，繼承人並無「應於繼承開始起三年內以書面向被
    繼承人住所地之法院為繼承之表示，逾期視為拋棄其繼承權
    」之限制。大陸地區人民朱小妮於依台灣地區與大陸地區人
    民關係條例第66條第1、2項規定為繼承之表示前死亡時，性
    質上係另一繼承事實，其繼承人繼承其大陸地區之遺產及（
    繼承自被繼承人朱煥光）台灣地區之遺產，自應分別依台灣
    地區與大陸地區人民關係條例第60條 (被繼承人為大陸地區
    人民)、第67 條 (被繼承人在台灣地區之遺產，由大陸地區
    之人民依法繼承)規定辦理，己與同法第66 條 (大陸地區人
    民繼承台灣地區人民之遺產)無涉。
  (四)總言之，被上訴人係大陸地區人民，其為繼承大陸地區人民
    朱小妮之台灣地區之遺產，因而提出本件給付遺產事件，性
    質上係請求上訴人給付被繼承人朱小妮已繼承自朱煥光之台
    灣地區之遺產，並非代位朱小妮請求給付被繼承人朱煥光之
    遺產，迺上訴人竟以被上訴人並無代位繼承權，且朱小妮已
    逾期未表示繼承之意思，而視為拋棄繼承為由，辯稱被上訴
    人起訴主張繼承被繼承人朱煥光之遺產於法無據云云，顯有
    誤會，難以憑採.
  (五)聲明：請求上訴人給付被上訴人丁○○、乙○○、丙○○、
    戊○○新臺幣（下同）80萬9,121 元及自起訴狀繕本送達上
    訴人之翌日起至清償日止，按法定週年利率百分之5 計算之
    利息。
二、上訴人則以：
  (一)已故訴外人朱小妮係被繼承人朱煥光之姐姐，其對朱煥光之
    遺產雖有繼承權，惟依法應於被繼承人朱煥光死亡後三年內
    ，向被繼承人朱煥光之住所地之法院表明繼承，但朱小妮生
    前未就朱煥光之遺產表示繼承前即已死亡，既未依法表示承
    認繼承，已無繼承之權利，同時被上訴人並非被繼承人朱煥
    光之法定繼承人，亦無代位繼承權，是被上訴人等人自不得
    輾轉繼承之。
  (二)按繼承人固自繼承開始時，承受被繼承人財產上一切權利、
　　義務。惟專屬於繼承人本身之權利、義務則不在此限，民法
　　第1148條但書定有明文。次按台灣地區與大陸地區人民關係
    條例第66條第1項之規定，被繼承人應於繼承開始起3年內以
    書面向被繼承人住所地之法院為繼承之表示，逾期視為拋棄
    其繼承權。由此可知，此處所謂繼承權乃係專屬被繼承人本
    身之權利，換言之，專屬於被繼承人之一身之權利，則不得
    為繼承標的，例如：身分權、人格權均不能由繼承人繼承之
    。經查，本件訴外人朱小妮係被繼承人朱煥光之姐姐，其對
    被繼承人朱煥光之遺產有繼承權之資格。惟依兩岸人民關係
    條例之規定，繼承人朱小妮應於被繼承人朱煥光死亡後三年
    內向被繼承人所地之法院表明繼承，惟朱小妮在其在死亡前
    並未向台灣地區法院表示繼承，申言之，朱小妮未向被繼承
    人住所地之法院表明繼承之意思，即視為拋棄繼承。除非上
    訴人等能證明朱小妮生前就有向法院表示繼承之意思，也就
    是說朱小妮向法院表示繼承之意思表示，是專屬於朱小妮一
    身之專屬權，如被上訴人等無法證明朱小妮有要繼承朱煥光
    遺產之意思表示，則朱小妮依兩岸關係條例第66條之規定，
    無法取得在台灣繼承朱煥光之財產。既然朱小妮無法繼承朱
    煥光之財產，上訴人又本於繼承之法律關係而主張，故被上
    訴人應先證明朱小妮有合於法定期間向法院為繼承之表示，
    否則原審判決即有不當，
  (三)原審判決上訴人敗訴，其判決主文第一項「上訴人應給付被
    上訴人丁○○、乙○○、丙○○、戊○○新台幣捌拾萬玖仟
    壹佰貳拾壹元，及自民國95年11月10日起至清償日止按週年
    利率百分之五計算之利息」，惟查，姑不論前段被上訴人是
    否有理由繼承被繼承人朱煥光之遺產，事實上，朱煥光遺產
    總額為80萬9,121 元，雙方並不爭執，惟就前開主文後段「
    自民國95年11月10日起至清償日止按週年利率百分之五計算
    之利息。」被上訴人之請求權基礎為何？按上訴人之所以為
    被繼承人朱煥光之遺產管理人，乃係兩岸關係條例第66條第
    1 項之規定而來，為法定遺產管理人身分，依前開民法規定
    ，上訴人之職責如前開條文之規定，就被繼承人之遺產自應
    負善良管理人之責任，在繼承權有否不明時，主張有繼承權
    之人自當向法院起訴，請求確認其繼承權存在，本件被上訴
    人雖有向法院為繼承之表示，經法院裁定被上訴人繼承被繼
    承人朱煥光遺產之表示應予准許。惟查，前開表示繼承係屬
    非訟事件範疇，法院僅為形式審查，並未進入實體審酌，本
    事件法律上本有爭議，因此被上訴人於原審提起請求交付遺
    產，如被上訴人為適法之繼承人，能請求上訴人交付之遺產
    ，應為朱煥光所遺留之遺產，而今原審法院竟又判上訴人應
    「自民國95年11月10日起至清償日止按週年利率百分之五計
    算之利息」，已逾所謂之遺產，再者，上訴人為公家機關，
    就處理亡故榮民之遺產管理等事項，均無對價關係，經費來
    源均為人民納稅而來，除非上訴人等能證明上訴人之員工有
    故意或過失，造成被上訴人等之損害，才能請求損害賠償或
    遲延給付之法定利息，縱然有損害上訴人權益等情事發生，
    被上訴人也應先依國賠程序請求。
  (四)聲明：被上訴人之訴駁回。
三、原審依被上訴人之聲明，判決被上訴人勝訴，上訴人不服，
    其上訴聲明：(一)原審判決廢棄。(二)前項廢棄部分，請求判決
    駁回被上訴人等在第一審之訴。(三)第一、二審訴訟費用由被
    上訴人等負擔。被上訴人之答辯聲明：上訴駁回。
四、兩造不爭執之事實：
  (一)被繼承人朱煥光於92年8 月25日亡故，經法院裁定後指定上
    訴人為被繼承人朱煥光之遺產管理人。
  (二)被繼承人朱煥光在大陸地區有一位胞姐即朱小妮，惟朱小妮
    於被繼承人朱煥光往生後，亦於94年11月20日亡故，生前未
    表示繼承被繼承人朱煥光之遺產。
  (三)丁○○、乙○○、丙○○及戊○○均為朱小妮之子，故為朱
    小妮之法定繼承人。
五、得心證之理由：
  (一)按大陸地區人民繼承臺灣地區人民之遺產，應於繼承開始 3
    年內，以書面向被繼承人住所地之法院為繼承之表示；逾期
    視為拋棄繼承。另按繼承，因被繼承人死亡而開始。繼承人
    自繼承開始時，除民法另有規定外，承受被繼承人財產上之
    一切權利義務。臺灣地區與大陸地區人民關係條例第66條第
    1 項、民法第1147條、第1148條本文分別定有明文。準此，
    繼承人於被繼承人死亡時，當然承受被繼承人財產上之一切
    權利義務，並無待於繼承人之承認，自亦不因繼承人為大陸
    地區人民而有所區別，臺灣地區與大陸地區人民關係條例所
    為大陸地區人民繼承臺灣地區人民之遺產之有關規定，其目
    的在於早日確定該繼承事件之繼承人身分及有無繼承之意思
    而已。
  (二)揆諸上開說明，大陸地區繼承人，於被繼承人死亡時起亦當
    然取得繼承權，惟因兩岸相隔，通訊困難，為期法律關係早
    日確定，以保障兩岸人民之權益，乃課大陸地區繼承人於繼
    承開始起3 年內為繼承之表示，否則即視為拋棄繼承，並非
    大陸地區之繼承人於為繼承表示時始取得繼承之權利，亦並
    未限制大陸地區人民不得為繼承權之拋棄，最高法院83年度
    臺上字第355號、84年度臺上字第983號裁判要旨、本法89年
    度家抗字第155號裁定等同採此一見解。
  (三)本件被上訴人丁○○、乙○○、丙○○及戊○○主張其為朱
    小妮之子，彼等均別為朱小妮之繼承人，既為上訴人所不爭
    執，並據提出繼承系統表、大陸地區河北省石家庄市公證處
    親屬關係證明書影本、財團法人海峽交流基金會證明書影本
    各一份為證，是被上訴人之主張應堪採信。
  (四)本件朱小妮為被繼承人朱煥光之姐姐，除此之外，被繼承人
    朱煥光死亡時，並無其他得為繼承之人，故朱小妮於被繼承
    人朱煥光死亡後，當然繼承其財產上之一切權利義務，至於
    朱小妮之繼承人，於朱小妮死亡時，亦當然承受財產上之一
    切權利及義務。本件被上訴人丁○○、乙○○、丙○○及戊
    ○○既為朱小妮之繼承人，彼等於朱小妮死亡時，即再轉取
    得對於朱小妮對於其被繼承人朱煥光之繼承權，本件被上訴
    人丁○○等人既於法定期限內向法院以書面為繼承之表示，
    其聲明對朱煥光之遺產繼承，自屬合法，上訴人抗辯朱小妮
    對朱煥光之繼承為專屬於朱小妮之一身之權利云云，尚非有
    據。
  (五)本件被繼承人朱煥光於92年8 月25日去世後，於上訴人處共
    計留有遺產總值80萬9,121 元，此有行政院國軍退除役官兵
    輔導委員會臺北市榮民服務處95年11月27日北市榮輔字第09
    50018581號書函在卷可參。而被上訴人前以繼承人之地位於
    95年5 月11日向原法院為繼承之表示，並向上訴人即朱煥光
    之遺產管理人聲明承認繼承，且經公示催告等情，分別有原
    法院93年度聲繼字第39號通知、95年家抗字第55號、92年家
    催字第398號、上訴人95年10月234日北市榮輔字第09500167
    93 號書函影本可稽。則被上訴人於朱煥光死亡之3年內，在
    臺灣地區與大陸地區人民關係條例第67條第1 項規定之範圍
    內，請求繼承朱煥光之遺產，並請求上訴人給付上開遺產，
    自有所據。
六、綜上所述，被上訴人丁○○、乙○○、丙○○及戊○○依上
    開民法及臺灣地區與大陸地區人民關係條例之相關規定請求
    上訴人給付80萬9,121 元，為有理由，應予准許。又按給付
    無確定期限者，債務人於債權人得請求給付時，經其催告而
    未為給付，自受催告時起，負遲延責任，前項催告定有期限
    限者，債務人自期限屆滿時起負遲延責任，遲延之債務，以
    支付金錢為標的者，債權人得請求依法定利率計算之遲延利
    息；應付利息之債務，其利率未約定，亦無法律可據者，週
    年利率百分之5，民法第229條第2 項前段、第3項、第233條
    第1項前段、第2 項、第203條分別定有明文。是本件被上訴
    人請求自起訴狀繕本送達之翌日即95年11月10日起至清償日
    止，按法定週年利率百分之5 計算之利息，亦有理由，應予
    准許，是則，原審依被上訴人之請求，為被上訴人勝訴之判
    決，經核依法並無不合，上訴人上訴意旨指摘原判決不當，
    求予廢棄改判，為無理由，應予駁回。
七、本件事證已臻明確，兩造其餘之攻擊或防禦方法，及未經援
    用之證據資料，經本院斟酌後，認不足以影響本判決之結果
    ，爰不一一詳予論述，附此敘明。
八、據上論結，本件上訴為無理由，依民事訴訟法第449條第1項
    、第78條、第85條第1項前段，判決如主文。
中　　華　　民　　國　　96　　年　　10　　月　　31　　日
　　　　　　　　　民事第二庭
                        審判長法　官  吳謙仁
　　　　　　　　　　　        法　官  李瓊蔭
　　　　　　　　　　　        法　官  蘇瑞華
正本係照原本作成。
不得上訴。
中　　華　　民　　國　　96　　年　　10　　月　　31　　日
　　　　　　　　　　　　　　  書記官  高澄純
